【裁判字號】    88,自,1126
【裁判日期】    901024
【裁判案由】    偽造文書
【裁判全文】
臺灣臺北地方法院刑事判決                        八十八年度自字第一一二六號
    自  訴  人  子○○
    代  理  人  黃東熊律師
    被      告  壬○○○
                庚○○
                己○○○
                辛○○
右列被告等因偽造文書案件，經自訴人提起自訴及移送併案審理（台灣板橋地方法院
檢察署八十八年度偵字第二四七六七號）部分，本院判決如左：
    主  文
壬○○○、庚○○、己○○○、辛○○均無罪。
    理  由
一、自訴意旨略以：自訴人所擁有台北縣永和市○○○路○段八十五巷四弄四號三樓
    及土地持分，於八十六年二月二十一日始與台鳳股份有限公司（下稱台鳳公司）
    在臺灣桃園地方法院以八十六年度公字第二０三二二號公證簽立雙方合建契約書
    ，完成簽約後，自訴人始知因被告等早於八十四年十一月間就以偽造自訴人之土
    地使用權同意書和偽刻印章，向台北縣政府工務局申請建築執照，經該局核發建
    築執照；然自訴人在八十六年二月雙方公證簽約以前，從未提共土地使用權同意
    書和印章，或授權委託予台鳳公司和歐寶建設事業股份有限公司（下稱歐寶公司
    ）或同意被告等向主管機關申請建築執照，且本案雖由歐寶公司代台鳳公司具名
    申請而取得建築執照，然被告壬○○○為台鳳公司董事長、被告庚○○為實際負
    責台鳳公司業務之人，被告己○○○為歐寶公司董事長、被告辛○○為實際負責
    歐寶公司業務之人，而台鳳公司與歐寶公司為結盟關係，被告等為了達成儘速共
    同興建房屋以達成其獲利的目的，而共同實行或共謀施行連續偽造自訴人之土地
    使用權同意書、偽刻印章，並持向台北縣政府工務局申請建築執照，以達成儘速
    取得建築執照的目的且並未將自訴人列為起造人，足生損害於自訴人，因認被告
    等共同涉有刑法第二百十條、第二百十四條、第二百十六條、第二百十七條偽造
    文書罪嫌等語。
二、按犯罪事實應依證據認定之，無證據不得推定其犯罪事實。又不能證明被告犯罪
    者，應諭知無罪之判決，刑事訴訟法第一百五十四條、第三百零一條第一項分別
    定有明文。又被害人所述被害情形如無瑕疵可指，而就其他方面調查又與事實相
    符，其供述始足據為判決之基礎；且自訴人之指訴，係以使被告受刑事訴追為目
    的，是其陳述是否與事實相符，仍應調查其他證據以資審認（最高法院三十二年
    上字第六五七號、五十二年台上字第一三００號判例參照）。又事實之認定，應
    憑證據，如未能發現相當證據，或證據不足以證明，自不能以推測或擬制之方法
    ，為裁判基礎；又認定犯罪事實所憑之證據，雖不以直接證據為限，間接證據亦
    包括在內；然而無論直接或間接證據，其為訴訟上之證明，須於通常一般之人均
    不致有所懷疑，而得確信其為真實之程度者，始得據為有罪之認定，倘其證明尚
    未達到此一程度，而有合理之懷疑存在時，事實審法院復已就其心證上理由予以
    闡述，敘明其如何無從為有罪之確信，因而為無罪之判決，尚不得任意指為違法
    ，最高法院四十年台上字第八六號及七十六年台上字第四九八六號分別著有判例
    可資參照。
三、本件自訴人認被告四人涉有右揭偽造文書犯行，無非係以上開事實有土地所有權
    狀、建築物改良物所有權狀、公證書、台鳳公司永和市○○段合建契約書、代刻
    印章授權書、收據、台北縣政府工務局建造執照、台鳳公司永和市○○○路高級
    住宅大樓合建契約書、新岩建設股份有限公司及歐鑫建設股份有限公司合建契約
    書、財政部臺灣省北區國稅局中和稽徵所、土地使用權同意書、建照及雜項（變
    更設計）、拆除執照、變更起造掛號審查標準作業流程圖、建造執照申請書、建
    造執照及雜項執照掛號審查表、建造執照審查表、台鳳公司八四年全年度財務報
    表第五二及五三頁、八六年第二季財務報表第四八頁、八四年第二季財務報表第
    四０頁、八四年第二季財務報表第七四頁、八四年第三季財務報表第一四頁、永
    和及人段八二—一地號土地登記簿、台北縣政府工務局申請建照之各作業規定、
    存證信函、台鳳公司八十三年度年報、台鳳公司八四年財務報表附註可資佐證為
    其論據。
四、訊據被告辛○○以及被告己○○○，另被告壬○○○、庚○○雖未到庭陳述，然
    據渠等所提之書狀皆堅決否認有偽造文書等情事，被告辛○○、己○○○辯稱：
    早於八十四年五月二十三日即由自訴人之子魏援宜代理自訴人與新宏開發股份有
    限公司（下稱新宏公司）簽立合建契約，該約附件三並有代刻印章授權書授權新
    宏公司代刻印章一枚保管使用，並得使用於「永和及人段合建案」之辦理申請執
    照、變更申請等用途，嗣後因新宏公司財務危機無法完成合建，乃將所有權利讓
    與歐寶公司，並由歐寶公司繼續完成，是自訴人主張渠等偽造，顯與事實不符等
    語；被告壬○○○、庚○○辯稱：依據台鳳公司核決權限相關規定，本合建案係
    由營建事業處及幕僚單位辦理，經總經理決行，伊二人並未參與，且本合建案件
    原為歐寶公司及新岩建設股份有限公司（應係新宏公司之誤），因新宏公司倒閉
    ，歐寶公司取得建照後與地主共同與台鳳公司商議後續合作事宜，台鳳公司爰於
    八十六年一月二十九日與歐寶公司簽訂合作協議，始進行與地主間合建契約之簽
    訂暨後續工程發包興建等，台鳳公司及渠等實無從更毋需偽造自訴人之印章及印
    文，另自訴人於八十六年一月三十一日委由魏援宜與台鳳公司簽訂合建契約，雙
    方就手寫刪增部分繕打後，於八十六年二月二十一日辦理公證，簽訂契約前自訴
    人已明確知悉本合建案已取得建造執照，再自訴人於本合建案原建商與地主洽談
    時，即百般刁難，經多位地主協力，始以二倍於其他地主，四倍於自訴人舊屋市
    價之價碼簽訂合建契約，詎自訴人向臺灣板橋地方法院檢察署告訴渠等毀棄損害
    ，經臺灣高等法院檢察署不起訴確定，嗣又向臺灣板橋地方法院檢察署告訴渠等
    偽造文書，偵訊時自訴人承認與新岩公司簽訂之合建契約書及代刻印章委託書為
    魏援宜親簽等語。
五、經查自訴人於八十四年五月三日與新宏公司簽訂合建契約書以及附件三之代刻印
    章授權書，由自訴人提供其所有座落於台北縣永和市○○段八二、八二—一地號
    ，權利範圍持分面積三十四點二㎡之土地一筆與新宏公司合建，而依據合建契約
    條款第九條第一項一約定：「乙方（即新宏公司）應於簽訂本合建契約時簽發商
    業本票二張、面額各為一千萬元整，均由乙方公司交由甲方保管，且均應載明發
    票日，並將本票資料載入合約。」，第十五條約定：「本合約需由法院公證。」
    ，第十二條第二項約定：「本契約有關之附件、圖表及加註條款、通知書等，均
    視同本約條款」，然新宏公司並未與自訴人前往法院公證以及提供商業本票，顯
    然該合建契約僅成立，然並未生效，此有新宏公司與自訴人間之合建契約附卷可
    稽，顯見新宏公司並未得到自訴人授權可代刻印章以及行使，核先敘明。
六、再自訴人所主張台北縣工務局所核發之「八五永建字第二一０號」建造執造中八
    十四年十一月三十日有關其個人土地使用權同意書有偽造之情形，然依據證人張
    世昌即癸○○建築師事務所職員證稱：當初土地使用權同意書是由業主新宏公司
    提供，而起造人在建築執造之申請人雖為歐寶公司，然起造人不一定要用同一個
    人名字，可用別人的名字等語（見八十九年五月八日本院訊問筆錄），又證人乙○○即新宏公司副總經理證稱：在八十四年底、八十五年初，新宏公司財務發生
    問題，才與歐寶公司合作，而台鳳公司在八十五年以後才介入，之前並無介入，
    而土地使用權同意書是由新宏公司提供等語（分別見八十九年八月四日、八月二
    十八日本院訊問筆錄），證人癸○○建築師證稱：起造人要用歐寶公司之名義，
    是由業主新宏公司決定，而土地使用權同意書是由新宏公司所提供，而台鳳公司
    大約在八十五年時接手，之前並無參與，且並無與歐寶公司接洽過等語（見八十
    九年八月二十八日本院訊問筆錄），另證人戊○○亦證稱：在八十三年時，因為
    聽說台北縣要實施高層建築法，大概可能只剩下十五層，於是先要求地主先蓋土
    地使用權同意書，當時之日期、建商欄皆是空白，而且包括自訴人的兒子也拿給
    伊蓋，而在八十三年六、七月時，將土地使用權同意書交給甲○○，因為辛○○
    是歐寶建設之負責人，與甲○○很熟，甲○○則先請建築師掛件，合約書是事後
    再簽，因為伊給建築公司的是空白日期，因為伊不知道何時找到建商等語（見八
    十九年八月二十八日訊問筆錄），再證人張維芬、陳蘭芳、劉念慈即其他合建戶
    亦均證稱：當初因為怕台北縣實施高層建築，所以先在土地使用權同意書上蓋章
    ，當時是由戊○○到家裡面蓋的，當時是在還沒有和新宏公司簽約前蓋的等語（
    見八十九年九月十一日訊問筆錄），另證人甲○○即新宏公司負責人證稱：因為
    當初要實施容積率，所以就先申請建照，當時申請同意書是由戊○○拿過來，先
    拿去掛號，而當初用歐寶公司名義申請是因為只是先去掛號，而歐寶公司是與新
    宏公司合作等語（見九十年三月五日訊問筆錄），由以上證人證言可知，在八十
    四年之前申請建築執照皆由新宏公司所為並提供相關資料予癸○○建築師，與歐
    寶公司與台鳳公司無關，縱使自訴人主張上開土地使用權同意書其並未同意蓋章
    被偽造，然並無法證明與被告等人有何相關聯，自訴人並無法證明被告等有何偽
    造上開土地使用權同意書之行為。
七、另依據自訴人與台鳳公司於八十六年一月二十一日所簽訂之合建契約，其中第二
    條條文約定「‧‧‧依台北縣工務局建照捌伍永建字第貳壹零號之所有記載為準
    」，由此字眼可知自訴人與台鳳公司訂立合建契約時，已知道有建築執照存在，
    而申請建照需要地主之土地使用權同意書，若自訴人之前未提供土地使用權同意
    書，其與台鳳公司訂立合建契約時，理應質疑上述約款，然自訴人並未質疑，並
    同意簽訂合建契約，故自訴人主張其並不知情土地使用權同意書被偽造，顯然不
    符合常理，此亦有自訴人與台鳳公司之合建契約書一份附卷可稽。
八、再自訴人所提出之台鳳公司八十三年度年報中說明，其預定於「八十四年度再推
    出永和住宅大樓」，此有台鳳公司八十三年度年報一份可稽，然依據證人甲○○
    所證稱：台鳳公司在八十三年度時有參與投資，但並無出面，是因為當時新宏公
    司於八十四年八月時，發生財務危機，而後在八十四年底到八十五年初才轉由台
    鳳公司主導等語（見九十年三月五日本院訊問筆錄），顯見台鳳公司於八十四年
    底之前應僅屬單純投資，並無主導，故自訴人此部分之主張顯然無據。
九、又自訴人雖提出證人丙○○之土地使用權同意書亦被偽造，而證人丙○○亦證稱
    ：伊並無同意簽訂土地使用權同意書等語（見九十年四月九日訊問筆錄），然縱
    使證人丙○○之土地使用權同意書為被偽造，然亦無法由此證明即為被告等人所
    為，故自訴人此部分之主張亦無法證明被告犯罪。
十、再自訴人所提出台鳳公司八十三年八月份之空白合建契約，主張台鳳公司於八十
    三年即主導整個合建方案，此有台鳳公司八十三年八月份合建契約書一份附卷可
    憑，然根據證人丁○○、張維芬、陳蘭芳、劉念慈、戊○○等人均證稱：此合建
    合約書是在八十三年間由台鳳公司一位張處長提出，但條件無法符合，且當時有
    許多建商提出契約書等語。顯見上開台鳳公司八十三年空白合建契約書，並非台
    鳳公司於八十三年間即主導整個合建方案，亦無法證明被告等有何偽造文書之犯
    行。
十一、綜上所述，本件尚難認被告壬○○○、庚○○、辛○○、己○○○有何偽造自
      訴人土地使用權同意書以及偽刻印章之行為。此外，本院復查無其他積極之證
      據，足認被告四人確有自訴人指訴之犯行，不能證明被告等犯罪，揆諸前揭規
      定，自應依法為無罪判決之諭知。
十二、被告壬○○○、庚○○、辛○○、己○○○雖經合法傳喚，無正當理由不到庭
      ，惟渠等本件被訴偽造文書之案件為應諭知無罪，爰不待其陳述逕行判決，附
      此說明。
十三、又檢察官移送併辦之部分，與本案判決之犯罪事實同一，本院應併予審酌，附
      此敘明。
據上論斷，應依刑事訴訟法第三百四十三條、第三百零一條第一項、第三百零六條，
判決如主文。
中    華      民    國       九十   年    十    月        二十四         ?
                                      臺灣臺北地方法院刑事第三庭
                                          法  官  陳  德  民
右正本證明與原本無異。
如不服本判決，應於判決送達後十日內，向本院提出上訴狀。
                                          書記官  楊  秋  鈴
中    華      民    國       九十   年    十    月        二十四          


司法院資訊處製作；財團法人民間司法改革基金會備份。
